臺灣高等法院刑事判決　　　　　　　　　　　　　九十一年度上易字第三○五四號
　　上　訴　人
　　即自訴　人　丙○○　住台北市○○○街○段十三號一樓
　　自訴代理人　甲○○律師
　　被　　　告　乙○○　男民國.
　　選任辯護人　陳正磊律師
　　被　　　告　丁○○　男　民.
右上訴人因被告妨害自由等案件，不服臺灣士林地方法院九十年度自字第一二七號，
中華民國第一審判決，提起上訴，本院判決如左：
    主  文
上訴駁回。
    理  由
一、自訴意旨略以：上訴人即自訴人丙○○（以下稱自訴人）為台北市○○○街○段
    十三號一樓之所有權人，被告乙○○、丁○○則為台北市○○○街○段十二號地
    下層之所有權人。台北市○○○街○段十一號至十四號為集合住宅，該十一號至
    十四號大樓住戶均係使用原建設公司於民國（以下同）六十四年間設在台北市○
    ○街○段十四號地下層之蓄水塔。詎被告乙○○、丁○○二人竟基於毀損之故意
    ，於九十年四月下旬，派遣不知情之工人將十二號地下一樓之蓄水塔拆除，又舊
    水塔拆除時，自訴人曾去阻止，然被告二人均置之不理。另被告乙○○、丁○○
    將新蓄水塔蓋自訴人所有房屋十三號地下樓層，水塔日夜抽水發出噪音，妨礙安
    寧與睡眠，被告乙○○雖將系爭地下室所有權讓與被告丁○○，惟仍保留萬分之
    一百三十五之所有權，且對於新蓄水塔之使用表示願交付一百八十萬元以為補償
    ，顯見其與本件蓄水塔之興建有關。又舊蓄水塔係於六十三年十二月十一日原來
    就存在，已經有二十六年，蓄水塔之移動對房價影響甚大，且會發出噪音，影響
    一樓板上住戶之安寧，被告二人強行拆除舊蓄水塔，另在自訴人地下室新建蓄水
    塔，不僅噪音騷擾，亦影響房價，因認被告乙○○、丁○○二人涉有刑法第三百
    五十四條毀損罪、第三百零四條妨害自由罪嫌等語。
二、按犯罪事實應依證據認定之，無證據不得推定其犯罪事實，刑事訴訟法第一百五
    十四條定有明文。告訴人之告訴，係使被告受刑事追訴為目的，故其陳述是否與
    事實相符，自應調查其他證據，以資審認，最高法院五十二年度台上字第一三○
    ○號判例足資參照。又刑法第三百五十四條毀損罪之成立，需行為人主觀上有毀
    損之故意，客觀上有毀棄、損壞他人之物，或致令不堪用，且足以生損害於公眾
    或他人。至刑法第三百零四條第一項罪之成立，需以行為人以施強暴、脅迫之方
    式，使人行無義務之事或妨害人行使權利，始足當之。訊據被告乙○○、丁○○
    均堅決否認上開犯行，被告乙○○辯稱：伊按現狀與吳玉崑買賣房地產，有契約
    亦有使用支票，嗣吳玉崑移轉登記給丁○○，伊無權過問，吳玉崑在地下室施工
    ，伊不知情，與伊無關等語。被告丁○○則辯稱：吳玉崑與伊為好朋友，伊信用
    良好，吳玉崑將買賣之房地產信託登記於伊名下，向世華銀行借錢，吳玉崑買下
    地下一樓要規劃成停車位，但伊沒有參與規劃停車位，伊連地下室在何處都不知
    道等語。
三、經查：（一）、台北市○○○街十一號至十四號為集合住宅，該集合住宅地下室
    之門牌號碼有三個，分別為通河東街二段十二號、十七號、承德路五段三二號地
    下層，被告乙○○所有之系爭地下層門牌號碼為通河東街二段十二號地下層，自
    訴人之住宅門牌號碼則為台北市○○○街○段十三號一樓，門牌號碼通河東街二
    段十二號地下層之舊蓄水塔原設在該街二段十四號一樓住戶之下層，被告乙○○
    將其所有權之大部分出售後，新蓄水塔則改建在該街十三號一樓住戶（即自訴人
    ）之下層，此為自訴人及被告雙方所不爭執，復有台北市建物登記謄本、地下層
    建物平面圖影本、原始建築圖影本、建物勘測成果表、買賣契約書、自訴人建築
    改良物所有權狀影本、合約書、房地產買賣契約書影本在卷可按（參原審卷第一
    九頁、第二○頁、第三一頁、第三三頁、第四三頁、第七二頁、第七三頁、第一
    三二頁、第二○八頁至第二一一頁）；（二）、被告乙○○原為台北市○○街○
    段十二號地下層之所有權人，已如前述，嗣於八十九年十二月六日將上開建物應
    有部分萬分之九千八百六十五賣予吳玉崑，吳玉崑指定信託登記在被告丁○○名
    下，該持分於九十年一月七日登記在被告丁○○名下，被告丁○○沒有實質的所
    有權，本件地下室改建成停車場，是吳玉崑授意，改建停車場整個工程內容，係
    先在旁邊蓋一個新的蓄水塔，讓居民可以用水，再將原舊的蓄水塔拆除，並且改
  建成停車場，監工為王稼穡，被告二人並未參與等情，業據證人王稼穡、吳玉崑
    證述在卷（參原審卷第一八七頁至第一八九頁、第二三二頁至第二三四頁），並
    有買賣所有權移轉契約書、不動產買賣契約書在卷可稽（參同上卷第十九頁、第
    四三頁至第四五頁、第一三二頁至第一三九頁）。而被告丁○○出具委託王稼穡
    管理、處置上開建物之書面，乃是因被告丁○○為該建物登記之名義所有權人，
    在該處施工、監工及將來出售停車位均需有丁○○之授權，故由吳玉崑情商被告
    丁○○出具委託書等情，亦據證人王稼穡、吳玉崑於原審證述綦詳（參同上卷第
    一八九頁、第二三四頁）。被告二人，一人為出賣人，一人為買賣之指定買受登
    記名義人，均本無權決定新舊蓄水塔之拆除、興建，被告二人辯稱：未參與系爭
    地下室停車場之改建工程，應堪採信。雖自訴人質疑陳稱：台北市○○街○段十
    四號（應係指為十二號）地下層被告乙○○仍留有萬分之一百三十五之應有部分
    ，仍為所有權人，對停車場施作工程豈可能全無參與？另若未參與何以被告乙○
    ○後願與居民協調，補償社區居民一百八十萬等語，惟尚屬推測、擬制之詞，尚
    難以之為不利被告認定之依據；（三）、證人吳玉崑於原審雖曾證稱：向乙○○
    買土地時，有向乙○○提及將來做停車場之規劃，因該建物上有一乙○○私人所
    有之水塔，故訂約前有告訴乙○○要將水塔移到旁邊，並說明會先蓋新的水塔，
    再拆舊水塔。訂約後，停車場施工之情形就未再向乙○○提及。另因將台北市○
    ○街○段十二號地下層信託登記在被告丁○○名下，而管理處分該建物，有時需
    名義所有權人出名，即需其用印，為使丁○○放心用印，故會將處理之情形告訴
    丁○○等語（參同上卷第二三四頁），堪認被告乙○○、丁○○雖未參與決定舊
    水塔之拆除事宜，但知悉吳玉崑欲拆除該舊水塔，惟被告二人既屬無權決定新舊
    蓄水塔之拆除、興建，縱被告二人事先均知舊水塔將遭拆除，被告乙○○仍出售
    該建物予吳玉崑，被告丁○○仍願意被指定為買受登記名義人，並用印出具委託
    書，惟查吳玉崑對被告二人事先告知之內容，係告知被告乙○○、丁○○先蓋新
    水塔使用水無虞，再拆舊水塔，本件實際施工之情形亦復如此，業據自訴代理人
    、證人王稼穡、吳玉崑分別陳述、證述明確，被告乙○○、丁○○所認知之事項
    既係吳玉崑將來施工之過程為先建新水塔再拆舊水塔，主觀上即無毀損水塔之犯
    意。又系爭舊水塔原本即設在屬於被告乙○○所有之台北市○○○街○段十二號
    地下層，實際買受人吳玉崑認該舊水塔為被告乙○○私人所有之物，在將之拆除
    前，告知被告乙○○，並將上情轉告予指定過戶之登記名義人即被告丁○○，合
    乎常理，亦不能據此認定被告二人主觀上有何毀損他人之物之犯意至明；（四）
    、自訴代理人於原審訊問時指稱：拆水塔時我們有去阻止，當時只有王稼穡及工
    人在場，乙○○、丁○○並不在場等語（參同上卷第一三○頁），又當時在場施
    工之證人王稼穡於原審亦證稱：施工過程中，該處居民雖有來抗議，質疑安全性
    之問題，經與居民溝通，提出相關證明後，居民即離開，並無何暴力行為等語（
    參同上卷第一八九頁），堪認拆除水塔過程及王稼穡施作停車場之過程，雖有居
    民抗議，惟並無強暴、脅迫之情事。自訴代理人嗣後雖改稱：當時抗議時，主任
    委員張漢華帶頭反對最烈，因而張漢華事後在其自營之店內遭不明人士毆傷，張
    漢華被毆，顯見實有強暴脅迫情事等語（參同上卷第一九二頁），惟原審訊之證
    人張漢華則證稱：不清楚社區內拆舊水塔、蓋新水塔、蓋停車場之事，亦未曾前
    去抗議等語（參同上卷第一九一頁、第一九二頁），核與自訴代理人所述不符，
    自訴代理人之所言，尚難遽信，況被告二人均未在場，亦未實際參與施工，自不
    能認定被告二人有自訴人所指刑法第三百零四條妨害自由罪嫌。綜上四點，本件
    被告二人非決定拆建新舊水塔之人，亦未參與該項工程之施工，實無法證明被告
    乙○○、丁○○主觀上有毀損之故意，或有以強暴、脅迫之方式，使人行無義務
    之事或妨害人行使權利之行為，揆之首開說明應認本件不能證明被告二人犯罪。
四、原審以不能證明被告犯罪，而為無罪判決之諭知，核無不合。自訴人上訴意旨略
    以：被告闕偉隆與證人吳玉崑、王稼穡串供，三人所言均非事實，又公用蓄水塔
    係建商蓋在地下室供台北市○○○街○段十一號至十四號公寓全體住戶使用，被
    告乙○○雖買受該蓄水塔，應無同意拆除之權。又被告乙○○雖將系爭房地賣予
    被告，惟仍保有萬分之一百三十五所有權，該停車場主人應為被告乙○○、丁○
    ○二人，否則系爭房地被告乙○○如已全數賣清，那有需回饋社區之理？足認被
    告乙○○有參與拆除舊蓄水塔一事。本件舊蓄水塔拆除曾經住戶反對，台北市政
    府建築管理處並派員處理，指示被告二人新建蓄水塔涉及蓄水塔結構及位置之變
    更，應先申請建築物變更使用，惟被告二人置之不理，竟悍然拆除，造成全體住
    戶用水不便，當係以強暴脅迫妨害他人行使權利，又蓄水塔拆除前經所有人激烈
    反對，甚至主管機關加以罰款，被告二人仍然違背所有人悍衛之意思，強行拆除
    ，其行為本身即係強暴。況水塔移位造成水壓不足，亦造成沒水或用水之不便，
    所為亦構成妨害人行使權利。又依卷內資料買方吳玉崑並未付款予賣方即被告乙
    ○○，被告丁○○雖稱接受信託登記，惟卷內亦無任何信託契約書之類之文件，
    被告乙○○既自稱出賣自己的房地產，其辯稱拿一百八十萬元回饋社區，亦違背
    經驗法則等語，並提出台北市政府九十年三月十三日北市工建字第九○四二五六
    九四○○號函、台北市建物登記謄本、地下層建物平面圖、原始建築圖、公告、
    建物勘測成果表、使用執照、建築改良物所有權狀、百齡高級花園社區委建合約
    書、土地買賣合約書為證，執以指摘原判決不當，惟均無法證明被告二人有自訴
    人所指之犯行，其上訴為無理由，應予駁回。
據上論斷，應依刑事訴訟法第三百六十八條，判決如主文。
中      華      民      國    九十一    年     十二     月     十九     日
                      臺灣高等法院刑事第十三庭
                                審判長法  官  蔡    燉
                                      法  官  盧  彥  如
                                      法  官  鄧  振  球
右正本證明與原本無異。
不得上訴。
                                      書記官  洪  秋  帆
中      華      民      國    九十一    年     十二     月    二十三    日
